臺北高等行政法院判決
　　　　　　　　　　　　　　　　　　 93年度簡字第01386號
原　　　告　甲○○
被　　　告　新竹市稅捐稽徵處
代　表　人　乙○○（處長）
訴訟代理人　丁○○
　　　　　　丙○○
上列當事人間因地價稅事件，原告不服新竹市政府中華民國92年
8月12日92年訴字第29號訴願決定，提起行政訴訟。本院判決如
下：
　　主  文
原告之訴駁回。
訴訟費用由原告負擔。
　　事  實
緣原告於民國（下同）90年11月1日繼承取得新竹市○○段○○段
1071地號土地之十二分之一（下稱系爭土地），經被告依土地稅
法施行細則第20條規定，以91年8月31日納稅義務基準日土地登
記簿所載之所有權人即原告，為系爭土地91年地價稅之納稅義務
人，並按一般用地稅率課徵地價稅計新台幣（下同）3,740元。
原告不服，申請復查，經被告以系爭土地部分面積經新竹市地政
事務所逕行分割為1071之2地號，面積計22平方公尺，係屬85年3
月26日公共設施保留地之道路用地，且經實地勘查確實供公眾通
行使用，應免徵地價稅，爰以92年4月11日新市稅法字第0910063
069號復查決定，將原核定91年地價稅3,740元變更為3,576元。
原告仍不服，提起訴願，遭決定駁回後，遂向本院提起行政訴訟
。茲摘敘兩造訴辯意旨如次：
甲、原告起訴意旨略謂：
一、系爭土地依土地稅法第22條及平均地權條例第22條規定，應
    課徵田賦，不應課徵地價稅。
二、依88年1月25日公布之地方制度法第4條規定：「人口聚居達
    125萬人以上，且在政治、經濟、文化及都會區域發展上，
    有特殊需要之地區，得設直轄市。人口聚居達50萬人以上未
    滿125萬人，且在政治、經濟及文化上地位重要之地區，得
    設市。」，新竹市目前為省直轄市，其幅員不及新竹縣，人
    口亦不多，法律雖係不溯及既往，然新竹市面積為104.0964
    平方公里，新竹縣為1,427.5931平方公里，新竹市面積不及
    新竹縣之十分之一，地方制度法並未作面積之限制。按正常
    合法之都市計畫，必須先有主計畫，而在主計畫範圍內，加
    以施設細部計畫。目前新竹市104平方公里係位於海拔下50
    公尺的填土地區，屬港灣之小塊地，若為城市，當然不適合
    設立於海灣，參照康熙52年阮蔡文巡番地之竹塹紀行詩，清
    朝竹塹城之面積是4倍多於現今新竹市。而在日本統治期間
    ，依日據時代都市計畫之公布，昭和8年新竹州官內概況及
    事務概要所載地理位置、昭和4年3月新竹水道序、苗栗縣
    誌，在在說明新竹市並非合法之都市土地。
三、請撤銷訴願決定及原處分。
乙、被告答辯意旨略謂：
一、按「本法所稱都市土地，指依法發布都市計畫範圍內之土地
    。」、「已規定地價之土地，除依第22條規定課徵田賦者外
    ，應課徵地價稅。」、「非都市土地依法編定之農業用地或
    未規定地價者，徵收田賦。但都市土地合於左列規定者，亦
    同：．．二、公共設施尚未完竣前，仍作農業用地使用者。
    三、依法限制建築，仍作農業用地使用者。四、依法不能建
    築，仍作農業用地使用者。」、「直轄市、縣（市）（局）
    政府應視當地實際情形，規定建築基地最小面積之寬度及深
    度；建築基地面積畸零狹小不合規定者，非與鄰接土地協議
    調整地形或合併使用，達到規定最小面積之寬度及深度，不
    得建築。」土地稅法第8條、第14條、第22條（同平均地權
    條例第22條）第1項第2款、第3款、第4款及建築法第44條分
    別定有明文。
二、次按「主旨：貴市ＸＸ地號等不能單獨申請建築之畸零地，
    及非經整理不能建築之土地，應無土地稅法第22條第1項第4
    款課徵田賦規定之適用。說明：二、本案經函准法務部82年
    11月23日法律決24723號函略以：『按畸零地與鄰接土地
    合併達到最小基地面積標準者即可建築，為促進土地之有效
    利用，如該畸零地已屬公共設施完竣地區，應不適用平均地
    權條例第22條第1項第3款之規定，內政部66年12月28日台內
    地字第756763號函業已釋示在案，亦即該地不得視為【限制
    建築之土地】而徵收田賦。從而，如就建築法第44條規定之
    反面解釋及內政部上開函釋，適用【舉輕以明重】之原則，
    則本案公共設施完竣地區之土地，在與鄰接土地協議調整地
    形或合併使用，達到規定最小面積之寬度及深度者，即可建
    築，似非屬土地稅法第22條第1項第4款或平均地權條例第22
    條第1項第4款規定所稱【依法不能建築】之都市土地而徵收
    田賦。』」財政部82年12月16日台財稅第820570901號函釋
    在案。
三、原告於90年11月1日繼承取得系爭土地，面積計501平方公尺
    ，原告持分為十二分之一，當時都市計畫劃定為部分住宅區
    ○○○道路用地，地政機關嗣於92年3月間將屬於道路用地
    部分逕行分割為1071之2地號，面積為22平方公尺，扣除
    1071之2地號22平方公尺土地，系爭土地尚有479平方公尺，
    其中97.59平方公尺係經都市計畫劃定為住宅區，本不應作
    為道路使用，雖經被告於92年1月23日及同年5月21日先後兩
    次派員至現場會勘土地使用情形，第2次會勘時並有地政機
    關派員（技士詹全省）會同指界，經會勘結果認為係土地稅
    減免規則第9條所稱無償供公共使用之私有土地，惟係屬私
    設巷道，工務機關無從得知，無法列冊送交稽徵機關辦理減
    免地價稅事宜，且因原告91年並未提出申請，被告乃依土地
    稅減免規則第9條及第24條規定，自92年起依原告之申請，
    始就該部分免徵地價稅。又本件原核定系爭土地91年地價稅
    為3,740元，經扣除上開1071之2地號22平方公尺土地後，更
    正核定稅額為3,576元。
四、原告稱新竹市幅員小，人口亦不多，非屬合法之都市土地云
    云，惟新竹市90年底人口數為373,296人，係地方制度法於
    88年1月25日公布施行前已設置之市，依同法第19條第6款第
    1目規定，縣（市）都市計畫之擬定、審議及執行為縣（市
    ）自治事項，另都市計畫法第3條規定：「本法所稱之都市
    計畫，係指在一定地區有關都市生活之經濟、交通、衛生、
    保安、國防、文教、康樂等重要設施，作有計畫之發展，並
    對土地使用作合理之規劃而言。」、第13條第1項規定：「
    市計畫由市政府擬定，鎮、縣轄市鄉計畫分別由鎮、縣
    轄市、鄉公所擬定；必要時得由縣（局）政府擬定之。」及
    土地稅法第8條規定，系爭土地係屬新竹市政府85年3月26日
    公告實施新竹都市計畫土地，此有該府92年1月21日府都計
    字第0920006433號函可稽。
五、系爭土地為部分住宅區○○道路用地，並於83年公共設施完
    竣，此有新竹市政府92年3月7日府都計字第0920018439號函
    可稽，另依財政部82年12月16日台財稅第820570901號函釋
    意旨略以：依建築法第44條規定畸零地與鄰接土地協議合併
    使用，達到最小基地面積標準者，即可建築，為促進土地之
    有效利用，倘該畸零地已屬公共設施完竣地區，及非屬土地
    稅法第22條第1項第3、4款所稱「依法限制建築」、「依法
    不能建築」之都市土地而徵收田賦。準此，原告稱系爭土地
    為畸零地，不能建築，且有部分仍作農業使用云云，惟其屬
    公共設施完竣地區，依上開函釋規定，系爭土地不符課徵田
    賦要件，是以91年按一般用地稅率課徵地價稅，並無不合。
六、請駁回原告之訴，訴訟費用由原告負擔。
    理  由
一、按「本法所稱都市土地，指依法發布都市計畫範圍內之土地
    。」、「已規定地價之土地，除依第22條規定課徵田賦者外
    ，應課徵地價稅。」、「非都市土地依法編定之農業用地或
    未規定地價者，徵收田賦。但都市土地合於左列規定者，亦
    同：一、依都市計畫編為農業區及保護區，限作農業用地使
    用者。二、公共設施尚未完竣前，仍作農業用地使用者。三
    、依法限制建築，仍作農業用地使用者。四、依法不能建築
    ，仍作農業用地使用者。五、依都市計畫編為公共設施保留
    地，仍作農業用地使用者。」、「直轄市、縣（市）（局）
    政府應視當地實際情形，規定建築基地最小面積之寬度及深
    度；建築基地面積畸零狹小不合規定者，非與鄰接土地協議
    調整地形或合併使用，達到規定最小面積之寬度及深度，不
    得建築。」土地稅法第8條、第14條、第22條第1項（同平均
    地權條例第22條第1項），及建築法第44條分別定有明文。
    次按，土地稅法施行細則第20條規定：「地價稅依本法第40
    條之規定，每年1次徵收者，以8月31日為納稅義務基準日；
    ．．各年（期）地價稅以納稅義務基準日土地登記簿所載之
    所有權人或典權人為納稅義務人。」。再按「無償供公共使
    用之私有土地，經查明屬實者，在使用期間內，地價稅或田
    賦全免。．．」、「依第7條至第17條規定申請減免地價稅
    或田賦者，公有土地應由管理機關，私有土地應由所有權人
    或典權人，造具清冊檢同有關證明文件向直轄市、縣（市）
    主管稽徵機關為之。但合於左列規定者，應由稽徵機關依通
    報資料逕行辦理或由用地機關函請稽徵機關辦理，免由土地
    所有權人或典權人申請。．．三、經都市計畫編為公共設施
    保留地（應根據主管地政機關通報資料辦理）。」、「合於
    第7條至第17條規定申請減免地價稅或田賦者，應於每年（
    期）開徵40日前提出申請；逾期申請者，自申請之次年（期
    ）起減免。減免原因消滅，自次年（期）恢復徵收。」土地
    稅減免規則第9條、第22條第3款、第24條第1項復有明文。
二、查原告於90年11月1日繼承取得新竹市○○段○○段1071地號
    土地之十二分之一，經被告以91年8月31日納稅義務基準日
    土地登記簿所載之所有權人即原告，為系爭土地91年地價稅
    之納稅義務人，並按一般用地稅率課徵地價稅計3,740元。
    原告不服，申請復查，經被告以系爭土地部分面積經新竹市
    地政事務所逕行分割為1071之2地號，面積計22平方公尺，
    係屬85年3月26日公共設施保留地之道路用地，且經實地勘
    查確實供公眾通行使用，應免徵地價稅，爰以92年4月11日
    新市稅法字第0910063069號復查決定，將原核定91年地價稅
    3,740元變更為3,576元。原告仍不服，循序起訴主張：系爭
    土地依土地稅法第22條及平均地權條例第22條規定，應課徵
    田賦，不應課徵地價稅，且新竹市土地並非合法之都市土地
    （詳如事實欄所載）云云。惟查：
１、系爭土地係新竹市政府於85年3月26日公告實施新竹（含香
    山）都市計畫之部分住宅區○○道路用地，此有新竹市政府
    92年1月21日府都計字第0920006433號函附卷可稽，則系爭
    土地既係依法發布都市計畫範圍內之土地，核屬土地稅法第
    8條所稱「都市土地」，除有土地稅法第22條第1項但書（同
    平均地權條例第22條第1項但書）規定情形應課徵田賦者外
    ，依土地稅法第14條規定，應課徵地價稅。
２、系爭土地之地目雖為「田」，惟如前所述，系爭土地為都市
    計畫之部分住宅區○○道路用地，並未編為農業區及保護區
    ，且業於83年公共設施完竣，核其亦無依法限制建築或不能
    建築之情形，有新竹市政府92年3月7日府都計字第09200184
    39號函在卷為憑，系爭土地自不符合土地稅法第22條第1項
    但書（同平均地權條例第22條第1項但書）各款課徵田賦之
    要件，是被告依土地稅法第14條規定課徵地價稅，於法洵屬
    有據。
３、被告曾於92年1月23日派員實地勘查結果，發現系爭土地上
    並無建造房屋，大部分種植木瓜及蔬菜等農作物，小部分則
    供公眾通行之用，經測量結果：種植蔬果面積為381.41平方
    公尺，巷道供公眾通行面積分別為97.59平方公尺（屬都市
    計畫之住宅區）、22平方公尺（屬都市○○○道路用地，亦
    為公共設施保留地），有實地勘查紀錄表、土地複丈成果圖
    及數幀照片可證。被告再於92年5月21日派員會同原告、地
    政機關人員實地勘查結果，系爭土地使用情形仍與92年1月
    23日會勘情形相同，亦有92年5月21日實地勘查紀錄表為憑
    。又新竹市政府工務局92年1月21日市工建字第0920001213
    號函復略謂，系爭土地非建造房屋應保留之法定空地，而其
    部分住宅區○○道路用地，復經新竹市地政事務所於92年3
    月18日逕分割成東山段1小段1071地號及1071之2地號等二筆
    土地，其面積分別為479平方公尺及22平方公尺，並辦畢土
    地標示分割變更登記，有新竹市地政事務所92年3月18日新
    地價字第0920001541號函及土地複丈結果通知書在卷可稽。
    新竹市政府並以92年3月25日府都計字第0920022442號函及
    92年4月1日府都計字第0920026158號函復略以：「有關本市
    ○○段1小段1071地號土地使用分區為住宅區○○段1071之2
    地號土地係屬新竹（含香山）都市計畫85年3月26日公告實
    施之道路用地，其公共設施用地尚未徵收者自屬公共設施保
    留地」等語。準此，新竹市○○段○○段1071地號土地，經
    實地勘查並無建物，雖有381.41平方公尺種植蔬果，惟屬公
    共設施完竣地區，核與土地稅法第9條、第17條所規定自用
    住宅用地要件及同法第22條第1項但書第2款之課徵田賦要件
    不符，自應按一般用地稅率課徵地價稅；其餘面積97.59平
    方公尺（即新竹市○○段○○段1071地號土地全部面積479平
    方公尺減除381.41平方公尺種植蔬果部分），係經都市計畫
    劃定為住宅區，本不應作為道路使用，惟其實際使用情形係
    供公眾通行使用，依土地稅減免規則第24條規定，應於開徵
    40日前（即91年9月22日，因當日適逢星期日，順延至9月23
    日）提出申請減免地價稅，原告遲至91年12月30日（被告收
    文日期），始按復查程序提出申請，應至次年（期）即92年
    起方可減免地價稅，是以此部分91年地價稅仍按一般用地稅
    率課徵，於法亦無不合。另新竹市○○段○○段1071之2地號
    土地（面積22平方公尺），係新竹（含香山）都市計畫85年
    3月26日公告實施之道路用地，屬公共設施保留地，且經實
    地勘查確實供公眾通行使用，符合土地稅減免規則第9條、
    第22條第3款逕行減免地價稅之規定，是其91年地價稅應由
    被告依通報資料逕行辦理減免。綜上，原核定系爭土地91年
    地價稅為3,740元，經扣除新竹市○○段○○段1071之2地號
    22平方公尺土地後，被告更正核定91年地價稅為3,576元，
    並無違誤。
４、再者，系爭土地係於90年11月1日分割繼承登記予原告，有
    土地登記謄本及地籍資料附原處分卷可稽，依土地稅法施行
    細則第20條規定，各年（期）地價稅以8月31日納稅義務基
    準日土地登記簿所載之所有權人為納稅義務人，準此，系爭
    土地91年地價稅之納稅義務人為原告，依法並無疑義。
三、綜上所述，原告之主張，均無可採。被告按一般用地稅率課
    徵系爭土地之91年地價稅3,576元，認事用法，並無違誤，
    復查及訴願決定，遞予維持，俱無不合，原告訴請撤銷，為
    無理由，應予駁回。
四、本件適用簡易訴訟程序，爰不經言詞辯論逕為判決，併予敘
    明。
據上論結，本件原告之訴為無理由，爰依行政訴訟法第233條第1
項、第236條、第98條第3項前段，判決如主文。
中    華    民    國    94    年    1    月     21    日
                              第六庭法官　曹瑞卿
右為正本係照原本作成。
本件以訴訟事件所涉及之法律見解具有原則性者為限，始得於本
判決送達後20日內向本院提出上訴狀並表明上訴理由，如已於本
判決宣示後送達前提起上訴者，應於判決送達後20日內補具上訴
理由（均按他造人數附繕本），且經最高行政法院許可後方得上
訴。
中    華    民    國    94    年    1    月     21    日
            　　　　　　　　　 　 書記官  方偉皓
